最高法院刑事判決　　　　　　九十四年度台上字第一八四四號
　　上　訴　人　丙○○
　　　　　　　　　　　　樓在.
　　選任辯護人　張居德律師
　　上　訴　人　甲○○
　　　　　　　　　　　　在押）.
　　　　　　　　乙○○即洪銘.
上列上訴人等因違反毒品危害防制條例案件，不服台灣高等法院
台中分院中華民國九十三年十二月九日第二審更審判決（九十三
年度上重更(一)字第二八號，起訴案號：台灣南投地方法院檢察署
九十二年度偵字第一七六八、一七七○、一九七二、一九七三、
二五八四、二七二一、二七二三號），提起上訴，本院判決如下
：
    主  文
原判決關於丙○○、甲○○、乙○○（即洪銘良）部分撤銷，發
回台灣高等法院台中分院。
    理  由
本件原判決撤銷第一審關於上訴人丙○○、乙○○（即洪銘良，
於民國九十三年十二月十日更名）部分之判決，改判依牽連及想
像競合犯從一重論處丙○○共同連續販賣第一級毒品罪刑（量處
無期徒刑，併科罰金新台幣一百八十萬元，褫奪公權終身）暨依
想像競合犯從一重論處乙○○共同運輸第一級毒品（量處有期徒
刑十五年，併科罰金新台幣四十萬元，褫奪公權十五年）；並維
持第一審依想像競合犯從一重論處上訴人甲○○共同運輸第一級
毒品罪刑（量處無期徒刑，併科罰金新台幣一百萬元，褫奪公權
終身）之判決，駁回甲○○在第二審之上訴。固非無見。
惟查：(一)、沒收之物，須於事實欄中有具體之記載，始為合法，
否則諭知沒收，即難謂有事實之根據。原判決於主文欄諭知沒收
丙○○因販賣及運輸第一級毒品所得合計新台幣三十五萬元，理
由欄亦說明「丙○○第一、二次負責包裝毒品海洛因所得各新台
幣十萬元及二十五萬元，分別為其運輸毒品海洛因及販賣、運輸
毒品所得之財物，均依毒品危害防制條例第十九條第一項規定沒
收之」（原判決第五一頁第六至八行），但事實欄僅於一之(二)記
載丙○○第二次至泰國包裝海洛因，「事後由林俊安支付新台幣
二十五萬元之報酬予丙○○」，並未有丙○○第一次包裝海洛因
所得新台幣十萬元之記載。則其主文欄之上開諭知及理由欄之前
揭說明，即失其事實之依據。本院前次發回意旨就此已詳予指明
，惟原審仍疏未認定，致瑕疵依舊，難謂適法。(二)、有罪判決書
，依刑事訴訟法第三百零八條之規定，應記載事實，此所稱之事
實，非僅指犯罪之行為而言，即犯罪之時間、處所等舉凡與論罪
科刑有關之事項，均應依法詳加認定，予以明確之記載，使達可
得確定之程度，而無礙於犯罪同一性之辨別，始足為適用法律及
判斷其適用是否適當之準據。原判決認定丙○○第一次及第二次
至泰國包裝毒品，使馮正炎指派之「交通」得以順利將之私運入
境，惟就該「交通」究係於何時及如何將丙○○包裝之海洛因走
私運入台灣，則悉未認定記載，致丙○○就第一次、第二次共同
走私及運輸第一級毒品入境台灣之犯罪完成時間均屬未臻明確，
非唯原判決所認定馮正炎於第一次、第二次之「交通」順利闖關
入境後至機場收取各該海洛因之時間無從辨別，且所記載「林俊
安所指派之人乃於『當日晚上』在台北縣土城市○○路上，交予
『阿生』所指派前來取貨之姓名年籍不詳之成年人」云云（見原
判決第六頁第十至十一行），亦欠明瞭，不無可議。又二人以上
共同實施犯罪行為，茍具有相互利用他方行為共同合力實施犯罪
之意思聯絡，即屬共同正犯，自應對其中任何一人在合同意思範
圍內所為之結果，共同負責。原判決認定「林俊安與馮正炎及綽
號『阿生』姓名年籍不詳之成年男子，於九十一年年底某日起，
共同基於意圖走私毒品海洛因入境販售營利之概括犯意聯絡，而
共組走私販毒海洛因集團」（見原判決第三頁第十四至十六行）
，及「丙○○基於共同私運管制物品及販賣、運輸第一級毒品海
洛因之概括犯意」（見原判決第五頁第三至四行），似認丙○○
與「走私販毒海洛因集團」之林俊安、馮正炎及「阿生」間有共
犯關係；惟理由內卻僅說明丙○○與林俊安間有犯意聯絡及行為
分擔，為共同正犯（見原判決第四五頁末三行至次頁第二行），
而就所認定丙○○第一次至泰國後，翌日馮正炎及綽號「志成」
之男子亦搭機至泰國與丙○○會合，並由「志成」指導丙○○如
何將海洛因偽裝成一般商品型式，丙○○前後三次至泰國包裝海
洛因完畢後，均將之交由馮正炎取走，暨第二次、第三次前往泰
國包裝海洛因時，丙○○攜帶林俊安、馮正炎出資購買海洛因之
貨款，前往交付負責販入海洛因之「阿生」等情；究竟丙○○與
該「走私販毒海洛因集團」之其他成員馮正炎、「阿生」間就毒
品之走私、運輸及販賣，是否互具認識他方之行為而有相互利用
以共同合力實施犯罪之意思聯絡？卻恝置不論。則原審遽認丙○
○僅與林俊安為共犯，非唯速斷，並有判決理由不備及理由矛盾
之違誤。(三)、按毒品危害防制條例第十八條第一項規定，得諭知
沒收並銷燬之者，以查獲之毒品及專供製造或施用毒品之器具為
限，並不及於毒品之外包裝。而毒品外包裝既係用於包裹毒品，
防其裸露、潮濕，便於走私、運輸及攜帶販賣，亦係供走私、運
輸及販賣毒品所用之物，應依毒品危害防制條例第十九條第一項
之規定宣告沒收之，方屬適法。原判決主文就其附表（下稱附表
）壹、參所示之海洛因及附表壹所示之海洛因，分別於丙○○及
乙○○罪刑項下諭知沒收銷燬，理由中並說明均依毒品危害防制
條例第十八條第一項前段規定沒收銷燬之。惟附表壹之海洛因分
別為五包、八包、四包，其包裝各重四八‧一四公克、九七‧四
七公克、三七‧九三公克，原判決就上開海洛因之外包裝未依毒
品危害防制條例第十九條第一項宣告沒收，仍依同條例第十八條
第一項宣告沒收銷燬，已難謂無適用法令不當之違誤。再者，毒
品危害防制條例第十八條第一項前段規定：「查獲之第一、二級
毒品及專供製造或施用第一、二級毒品之器具，不問屬於犯人與
否，均沒收銷燬之」，係以第一、二級毒品及專供製造或施用第
一、二級毒品之器具，對社會公安具有嚴重危險性，且為防止犯
人反覆為不法之利用，為免貽害社會及防止再犯而為之特別規定
，此乃刑止一身原則之例外；然同條例第十九條第一項規定：「
犯第四條至第九條、第十二條、第十三條或第十四條第一項、第
二項之罪者，其供犯罪所用或因犯罪所得之財物，均沒收之。」
並無如第十八條第一項前段「不問屬於犯人與否，沒收之」之特
別規定，顯係有意省略「不問屬於犯人與否，沒收之」之要件，
基於刑止一身之原則及參照刑法第三十八條第三項前段規定之立
法精神，應認「以屬於犯人者為限」，始得宣告沒收，即供犯罪
所用或因犯罪所得之財物若非犯人所有，或已非犯人所有，即無
予以宣告沒收之餘地。本件附表貳之三所示行李箱一個，該附表
既載係屬非犯人之羅守旭所有，依上開說明，即不得予沒收之諭
知，乃第一審判決於論處甲○○罪刑時，一併對該行李箱諭知沒
收，原審不加糾正，仍率維持第一審關於王鈞宏部分之不當判決
，於撤銷第一審關於丙○○、乙○○部分之判決後，復一併於二
人罪刑項下，對該行李箱為沒收之諭知，亦有未當。(四)、原判決
事實一之(一)記載：「馮正炎嗣後再前往桃園中正機場，向平安闖
關入境之『交通』收齊海洛因，然後馮正炎將其中之六塊海洛因
，交由林俊安代為保管，而『阿生』再派人至台北縣土城市○○
路與永豐街口，取回前揭六塊粉狀之海洛因；林俊安即將所分得
二塊海洛因之其中一塊以新台幣八十萬元之價格販賣予蔡崇銘」
（見原判決第五頁末四行）；一之(二)則記載：「林俊安與馮正炎
、『阿生』等人又集資購買十塊海洛因，其中林俊安、馮正炎各
出資六十餘萬元，各可分得二塊海洛因，而『阿生』則投資購買
六塊海洛因；……馮正炎於『交通』均平安闖關入境台灣後，將
十塊海洛因收齊，取走其所投資之二塊海洛因後，剩餘之八塊則
通知林俊安所指派之人代為保管；林俊安所指派之人乃於當日晚
上在台北縣土城市○○路上，交予『阿生』所指派前來取貨之姓
名年籍不詳之成年人；其後『阿生』再從中取出二塊交予林俊安
抵付其應分擔之『交通』費用，林俊安即將該二塊海洛因以新台
幣一百六十萬元之價格販賣予蔡崇銘」（見原判決第六頁第二至
三行、第八至十三行）。惟理由中卻採用林俊安在調查站陳述：
「大約在九十二年三月下旬係由『阿生』及『阿炎』共同出資至
泰國購買十塊海洛因，其中我僅知阿炎出資新台幣一百二十萬元
，可分配四塊海洛因，至於阿生出資若干我不知道，而我未出資
，……該十塊海洛因成功闖關後係由阿炎收齊該十塊海洛因後，
渠將阿生的六塊海洛因交給我」（見原判決第二十頁第九至十二
行、第十五至十六行）、「第三次（即原判決事實一之(二)）則是
四月十七日闖關成功，此次總計走私十塊海洛因，我合夥二塊海
洛因，阿炎也是合夥二塊海洛因，其餘六塊是阿生的」（見原判
決第二一頁第三至五行）；偵查中供稱：「第一次是三月下旬，
共十塊，……這次我沒有實際出資，……馮分四塊，阿森由我轉
交六塊；第二次是四月中旬，……這次馮拿二塊海洛因，我分得
兩塊，另馮正炎也將阿森的六塊叫我轉交給他」（見原判決第二
二頁第八至九行、第十四至十八行），在原審更審中供稱：「『
阿生』應分八塊海洛因，我就叫丙○○把八塊海洛因交給『阿生
』，『阿生』他要付交通的錢，所以就又把兩塊海洛因交給我去
賣」（見原判決第二六頁第十至十二行）。即就九十二年三月二
十七日及四月七日共同走私入境之海洛因，林俊安有無出資？四
月七日走私入境之海洛因，林俊安取得二塊海洛因，係依出資比
例，或係「阿生」交付用以抵付負擔「交通」之費用？非唯事實
欄所載已前後矛盾，理由中復採納林俊安前開相互齟齬之供述，
作為判決之基礎，顯有理由矛盾之違誤。以上或為上訴意旨所指
摘，或為本院得依職權調查之事項，應認仍有發回更審之原因。
至原判決不另為無罪諭知之甲○○共同販賣海洛因部分，基於審
判不可分原則，亦應併予發回。
據上論結，應依刑事訴訟法第三百九十七條、第四百零一條，判
決如主文。
中　　華　　民　　國　九十四　年　　四　　月　 十四　 日
                      最高法院刑事第十二庭
                          審判長法官  謝　俊　雄
                                法官  陳　世　雄
                                法官  蘇　振　堂
                                法官  吳　信　銘
                                法官  徐　文　亮
      本件正本證明與原本無異
                                      書  記  官
中　　華　　民　　國　九十四　年　　四　　月　 二十 　日
                                                      V
